臺灣高等法院刑事裁定
110年度毒抗字第1593號
抗  告  人
即  被  告  洪國軒



上列抗告人即被告因違反毒品危害防制條例案件，不服臺灣臺北
地方法院110年度毒聲字第950號，中華民國110年10月25日裁定
（聲請案號：臺灣臺北地方檢察署110年度聲觀字第835號、110
年度毒偵字第1117號），提起抗告，本院裁定如下：
    主  文
抗告駁回。
    理  由
一、原裁定意旨略以：抗告人即被告洪國軒（下稱被告）基於施
    用第二級毒品甲基安非他命之犯意，於民國110年3月1日為
    警採尿時往前回溯96小時內之某日、時，在不詳地點，以不
    詳方式施用甲基安非他命1次。訊據被告固矢口否認有何施
    用毒品之犯行，惟其為警查獲後所採尿液，經送臺灣尖端先
    進生技醫藥股份有限公司檢驗結果，呈安非他命、甲基安非
    他命陽性反應，有該公司110年8月24日濫用藥物檢驗報告（
    尿液毒品編號：150417）、臺北市政府警察局大安分局偵辦
    毒品案件尿液檢體委驗單各1紙在卷可查，復有扣案毒品及
    交通部民用航空局航空醫務中心110年3月10日航藥鑑字第00
    00000號毒品鑑定書1紙存卷可資佐證，是被告上開施用第二
    級毒品之犯行，堪以認定。此外，尚有被告刑案資料查註表
    及本院被告前案資料紀錄表在卷可按，從而，本件檢察官聲
    請裁定將被告送勒戒處所執行觀察、勒戒，於法要無不合
　　，應予准許。爰依毒品危害防制條例（原裁定誤植為毒品危
    害防治條例）第20條第1項，觀察勒戒處分執行條例第3條第
    1項，裁定被告應送勒戒處所觀察、勒戒等語。
二、抗告意旨略以：
（一）檢察官未調查被告是否有戒癮治療之必要，且未說明選擇
      不予被告附命完成戒癮治療緩起訴處分之簡要理由供法院
      審酌。又原審未給予被告陳述意見之機會，亦未對檢察官
      是否已為合義務性裁量詳加說明，程序顯屬可議。
（二）目前被告主動前往市立聯合醫院戒癮防治科就診，有根絕
      毒品之真意，且被告有正當工作，需自行扶養高齡祖母，
      倘令被告以附條件緩起訴處分之方式自行前往醫院就診戒
      癮，不僅同樣能達到戒毒成效，更能讓被告保有穩定之經
      濟支持系統、社會及家庭之連結。爰依法提起抗告，請撤
      銷原裁定等語。
三、按毒品危害防制條例第20條、第24條業經修正，經總統於10
    9年1月15日公布、同年7月15日施行。犯毒品危害防制條例
    第10條之罪者，檢察官應聲請法院裁定，令被告入勒戒處所
    觀察、勒戒，其期間不得逾2月；本法第20條第1項及第23條
    第2項之程序，於檢察官先依刑事訴訟法第253條之1第1項、
    第253條之2第1項第4款至第6款或第8款規定，為附條件之緩
    起訴處分時，不適用之；前項緩起訴處分，經撤銷者，檢察
    官應繼續偵查或起訴；檢察官依刑事訴訟法第253條之2第1
    項第6款規定為緩起訴處分前，應徵詢醫療機構之意見；必
    要時，並得徵詢其他相關機關（構）之意見；刑事訴訟法第
    253條之2第1項第6款規定之緩起訴處分，其適用戒癮治療之
    種類、實施對象、內容、方式、執行醫療機構或其他機構與
    其他相關事項之辦法及完成戒癮治療之認定標準，由行政院
    定之，毒品危害防制條例第20條第1項、第24條分別定有明
    文。是毒品危害防制條例第20條第1項關於觀察、勒戒之規
    定，係屬強制規定，除於毒品危害防制條例第21條第1項所
    稱犯同條例第10條之罪者，於犯罪未發覺前，自動向衛生福
    利部指定之醫療機構請求治療，醫療機構免將請求治療者送
    法院或檢察機關之情形；或檢察官審酌個案情形，依同法第
    24條第1項為附完成戒癮治療之緩起訴處分，可排除適用觀
    察、勒戒之程序外，凡經檢察官聲請且符合法定要件者，法
    院即應據以裁定，尚無自由斟酌以其他方式替代或得以其他
    原因免予執行之權。
四、經查：
（一）被告雖矢口否認有何施用毒品之犯行，惟被告於110年3月
      1日0時5分許為警查獲後，經採尿送驗，檢驗結果呈安非
      他命、甲基安非他命陽性反應一節，有臺北市政府警察局
      偵辦毒品案件尿液檢體委驗單、臺灣尖端先進生技醫藥股
      份有限公司110年8月24日濫用藥物檢驗報告（見毒偵卷第
      107至109頁）在卷可稽，此外，復有自願受搜索同意書、
      臺北市政府警察局大安分局新生南路派出所搜索扣押筆錄
      、扣押物品目錄表等件在卷足考（見毒偵卷第15至21頁）
      ，及綠色圓形錠劑1顆、藥盒1個等物扣案為證，而扣案之
      綠色圓形錠劑1顆，經送檢驗，檢出Methamphetamine、MD
      MA、Ketamine等成分，亦有交通部民用航空局航空醫務中
      心110年3月10日航藥鑑字第0000000號毒品鑑定書在卷足
      憑（見毒偵卷第75頁），是被告上揭施用第二級毒品甲基
      安非他命1次之犯行，堪以認定。又被告前未曾因施用毒
      品案件而受觀察勒戒或強制戒治之執行，有本院被告前案
      紀錄表1份在卷可憑。故原裁定令被告入勒戒處所觀察、
      勒戒，並無違法或不當。
（二）抗告意旨雖指稱：檢察官未調查被告是否有戒癮治療之必
      要，且未說明選擇不給予被告附命完成戒癮治療緩起訴處
      分之簡要理由供法院審酌等語，然所謂「緩起訴之戒癮治
      療」，係由檢察官審酌個案情形，依毒品危害防制條例第
      24條規定，改以緩起訴處分方式轉介毒品施用者前往醫療
      院所治療。惟是否給予被告為附命完成戒癮治療之緩起訴
      處分，事屬刑事訴訟法253條之1第1項及第253條之2第1項
      第6款特別賦予檢察官之職權，非法院所得審酌，被告亦
      無聲請檢察官為緩起訴之權利，檢察官即使未為此部分理
      由之說明，於法亦無不合（本院暨所屬法院107年法律座
      談會刑事類提案第22號研討結果參照）。檢察官於110年3
      月1日偵訊時，已一一訊問被告是否曾觀察勒戒、關於其
      施用毒品之事實、採尿程序、扣案毒品來源及扣案物品何
      人所有等情（見毒偵卷第64頁），又被告前因施用第二級
      毒品案件，經臺灣新北地方檢察署檢察官以108年度毒偵
      字第3851號為附命完成戒癮治療之緩起訴處分，緩起訴期
      間為1年6月，自108年9月6日起至110年3月5日止，於110
      年2月5日戒癮治療履行完畢，緩起訴期滿未經撤銷，有臺
      灣新北地方檢察署檢察官108年度毒偵字第3851號緩起訴
      處分書（見毒偵卷第103至105頁）及本院被告前案紀錄表
      在卷可稽，則本件檢察官審酌各項卷內資料情況後，依職
      權逕向法院聲請應將被告送觀察、勒戒，且檢察官尚無於
      聲請書中說明不命被告接受戒癮治療理由之義務，揆諸前
      揭說明，尚難認其裁量有何違法或明顯失當之處。
（三）抗告意旨復指稱：原審未給予被告陳述意見之機會等語。
      惟按裁定因當庭之聲明而為之者，應經訴訟關係人之言詞
      陳述；又為裁定前有必要時，得調查事實，刑事訴訟法第
      222條定有明文。是裁定與判決不同，以不經言詞陳述為
      原則，除有上揭所列或刑事訴訟法第十章與被告羈押相關
      之裁定等情形外，並無須經當事人言詞陳述之規定，均依
      書面審理，最高法院102年度台抗字第368號裁定意旨同此
      見解。而毒品危害防制條例並未明定法院須經開庭審理程
      序，始得為觀察、勒戒、強制戒治之裁定，此與刑事訴訟
      法關於羈押被告需先行訊問之法定程序原則有別。又依前
      揭事證所示，顯見被告本件施用第二級毒品甲基安非他命
      之犯行，事證明確，並無另行調查事實之必要，故原審雖
      未傳訊被告到庭陳述意見，逕依本件案卷之訴訟資料書面
      審理後，裁定被告應送勒戒處所觀察、勒戒，並無違反正
      當程序，亦無何裁量怠惰違誤之處。
（四）抗告意旨固指以：原審未對檢察官是否已為合義務性裁量
      詳加說明，又被告有正當工作，需自行扶養高齡祖母，倘
      令被告以附條件緩起訴處分之方式自行前往醫院就診戒癮
      ，不僅同樣能達到戒毒成效，更能讓被告保有穩定之經濟
      支持系統、社會及家庭之連結等節。惟按毒品危害防制條
      例所規定之「觀察、勒戒」程序，係針對受處分人所為保
      安處分，目的在戒除行為人施用毒品身癮及心癮，以達教
      化與治療之目的，其立法意旨在幫助施用毒品者戒毒，性
      質上為一療程，而非懲罰，並屬強制規定，除檢察官審酌
      個案情形，依同條例第24條第1項為附命完成戒癮治療之
      緩起訴處分外，凡經檢察官聲請法院裁定將被告送勒戒處
      所觀察、勒戒者，法院僅得就其聲請審查被告是否有施用
      毒品之行為，以及被告是否為「初犯」而為准駁之裁定，
      並無自由斟酌以其他方式替代或得以其他原因免予執行之
      權。倘檢察官係聲請法院裁定觀察、勒戒，法院就其聲請
      ，除檢察官有違法或濫用其裁量權之情事外，僅得依法裁
      定被告令入勒戒處所執行觀察、勒戒，以查其是否仍有施
      用毒品傾向，尚無自由斟酌以其他方式替代之權。據此，
      本件檢察官斟酌個案情節後，向原審法院聲請裁定觀察、
      勒戒，此乃檢察官裁量權之適法行使，法院自應予以尊重
      。且本件查無檢察官聲請有何違背法令、認定事實有誤或
      其他重大明顯瑕疵之處，其聲請應屬有據，自無由法院審
      酌以其他方式替代之餘地，亦無因被告之個人或家庭因素
      而免予執行之餘地，是抗告意旨另以需自行扶養高齡祖母
      及家中經濟為由，請求免予觀察、勒戒等語，核非有憑，
      尚無從執此認定原裁定有所違誤。
五、綜上所述，被告既有本件施用第二級毒品之行為，自有予以
    矯治並預防其將來繼續施用之必要性，原審依檢察官聲請，
    裁定將被告送勒戒處所觀察、勒戒，經核並無違誤。被告猶
    執前詞提起本件抗告，指摘原裁定不當，為無理由，應予駁
    回。
據上論斷，應依刑事訴訟法第412條，裁定如主文。　
中　　華　　民　　國　　110 　年　　11　　月　　26　　日
                  刑事第二十二庭審判長法　官  王美玲
                                      法　官  汪怡君
                                      法　官  葉韋廷
以上正本證明與原本無異。
不得再抗告。
                                      書記官  陳靜姿  
中　　華　　民　　國　　110 　年　　11　　月　　26　　日